【裁判字號】    95,訴,594
【裁判日期】    950928
【裁判案由】    
【裁判全文】
臺灣基隆地方法院刑事判決               95年度訴字第594號
公  訴  人  臺灣基隆地方法院檢察署檢察官
被      告  乙○○
上列被告因偽造文書案件，經檢察官提起公訴（95年度偵字第19
49號），本院判決如下︰
    主  文
乙○○明知為不實之事項，而使公務員登載於職務上所掌之公文
書，足以生損害於公眾，處拘役拾日，如易科罰金，以銀圓
佰元即新臺幣玖佰元折算壹日。
    事  實
一、緣乙○○基於竊盜犯意，與郭定緯（警詢及內勤檢察官偵訊
    時冒名蔡明耀，已於93年3月19日死亡），於93年3月18日凌
    晨5 時許，由乙○○駕駛懸掛IJ-6153號車牌之EA-7011號自
    用小客車，載郭定緯，至基隆巿基金一路37號達億保齡球館
    停車場，以徒手搬運之方式，將該保齡球館經營人丙○○所
    有放置該處之鋼筋319支，搬運至EA-7011號自用小客車之後
    行李箱而竊盜得手，並由乙○○駕車載郭定緯，欲將鋼筋載
    往臺北縣三重巿販售，途經國道一號公路南向25公里處時，
    為國道警察攔檢，乙○○不停車加速逃逸，嗣於同日6 時22
    分，在臺北縣三重巿三和路三段67巷53號前，因遭另一計程
    車擋住去路，乙○○與郭定緯下車分頭逃逸，郭定緯為警當
    場逮捕，警員並在上開自用小客車上扣得行竊用之鑰匙2 支
    、贓物鋼筋319支及乙○○放置在車上之皮夾1只（內有乙○
    ○名片5紙、健保紙卡、健保ＩＣ卡各1張、甲○○健保紙卡
    、健保ＩＣ卡各1 張），乙○○則乘隙逃至附近公寓樓梯間
    ，再由公寓樓上跳下逃離現場（乙○○涉嫌竊盜案件部分，
    業經臺灣高等法院以94年度上易字第1110號判處有期徒刑10
    月確定）。詎乙○○明知所有之健保ＩＣ卡1 張係為警扣押
    並未遺失，竟於93年7 月27日，填載「請領健保ＩＣ卡申請
    表時，以「遺失」之不實事項，向中央健康保險局臺北分局
    （以下簡稱「臺北分局」）辦理補發健保ＩＣ卡1 張，使不
    知情之「臺北分局」公務員，將上開「遺失」之不實事項，
    登載於職務上所掌之核發健保ＩＣ卡電腦記錄上，並於當日
    補發健保ＩＣ卡1 張予乙○○使用。乙○○使公務員登載不
    實之行為，足生損害於中央健康保險局關於健保卡核發之正
    確性。
二、案經臺灣基隆地方法院檢察署檢察官自動檢舉偵查終結提起
    公訴。
    理  由
一、訊據被告乙○○坦承於93年3月18日上午6時許，有在臺北縣
    三重市○○路○段67巷57號前與郭定緯分頭逃逸，其成功逃
    離現場，並確實有於93年7 月27日以遺失為由向「臺北分局
    」聲請補發得健保ＩＣ卡1 張等情，但矢口否認有明知為不
    實之事項，而使公務員登載於職務上所掌之公文書犯行，略
    以：「因為我不知皮夾丟掉，根本不曉得是掉在車上被警察
    查扣，當時並不知道我的皮夾丟於何處，我那段時間有在施
    用毒品，也有到建明診所戒毒，因為要用到健保卡，發現不
    見，才去申請補發，申請補發的時候，我不知道我的健保卡
    有被警察查扣，警察查扣我的皮夾也沒有通知我，一直到93
    年12月，我來開庭的時候，檢察官才告訴我，我的皮夾被警
    察查扣，我是有到健保局申請補發健保卡，是因為我確實不
    曉得我的皮夾有被警察查扣，當時我只是想要看病，要用健
    保卡，所以才會去申請健保卡用來看病」等語置辯。惟查：
  (一)被告與郭定緯於93年3月18日凌晨5時許竊盜得手後，由被告
    駕車載郭定緯途經國道一號公路南向25公里處時，為國道警
    察攔檢，被告加速逃逸，於同日6 時22分，在臺北縣三重巿
    三和路三段67巷53號前，被告與郭定緯下車分頭逃逸，郭定
    緯為警當場逮捕，警員在上開自用小客車上扣得被告放置在
    車上之皮夾1只（內有乙○○名片5紙、健保紙卡、健保ＩＣ
    卡各1張、甲○○健保紙卡、健保ＩＣ卡各1張），被告則乘
    隙逃離現場等情，除業經臺灣高等法院以94年度上易字第11
    10號確定判決認定屬實，且有被告所有之皮夾1 只（含其內
    證件）扣押在案外，並經下列證人分別證述明確：
    1.證人郭定緯（當時冒用蔡明耀之名）於93年3 月18日在警
      詢中、偵查中證述共同行竊及逃離之人確係被告，更於警
      詢中指認被告之口卡相片確認被告人別無誤。（詳見臺灣
      基隆地方法院檢察署93年度偵字第1248號卷第5-7頁、12-
      16頁、34-36頁）
    2.證人即查獲員警王進豐於93年5月12日在偵查中、於94年3
      月17日及同年4 月19日在本院前審中之證詞（詳見臺灣基
      隆地方法院檢察署93年度偵字第1248號卷第78-80 頁、本
      院93年度易字第346號一卷第140-141頁、本院93年度易字
      第346號二卷第71-77頁）；證人即查獲員警簡文良於93年
      5 月12日在偵查中之證詞（詳見臺灣基隆地方法院檢察署
      93年度偵字第1248號卷第78-80頁）；該2證人均明確證述
      有自被告棄置之上開自用小客車上扣得被告放置在車上之
      皮夾1只（內有乙○○名片5紙、健保紙卡、健保ＩＣ卡各
      1張、甲○○健保紙卡、健保ＩＣ卡各1張）無誤。
    3.綜上可知，被告逃離時，確有未及取走置放在自用小客車
      上之皮夾1只，其內有被告之健保ＩＣ卡1張，且均為警查
      扣之事實。
  (二)被告雖辯稱其不知皮夾掉在自用小客車上為警查扣，因不知
    道皮夾丟在何處，為到建明診所戒毒，要用到健保卡，發現
    不見，才去申請補發，申請補發時，其不知道健保卡有為警
    察查扣云云。然查：
    1.警員查扣被告之皮夾後，並未依據其內物品追查被告涉案
      情節，亦未將該皮夾隨案移送臺灣基隆地方法院檢察署檢
      察官處理，直至93年4月6日檢察官因該竊盜案件，傳喚被
      告到場後，依被告之供述「（認不認識郭定緯？）不認識
      。我的皮包（係皮夾之口誤）曾因我忘了鎖車門遺失過，
      是在93年3月2日，我有去報警，但沒有作筆錄」等語，檢
      察官始於93年5 月12日傳喚證人即查獲員警王進豐、簡文
      良到場，證實警員有扣得被告所有之皮夾後，命警於93年
      5月14日將扣得之皮夾檢送贓物庫等節，有被告及證人2人
      之相關偵訊筆錄暨臺灣基隆地方法院檢察署扣押物品清單
      附卷可稽（詳見臺灣基隆地方法院檢察署93年度偵字第12
      48號卷第68、78-80、85 頁）；並據證人即接辦被告竊盜
      案之警員石宏琪、林中江於94年4 月19日在本院前審中證
      述明確（詳見本院93年度易字第346號二卷第69-73頁）。
      足認檢察官於93年4月6日前，對於被告之皮夾為警查扣乙
      節，毫無所悉，然被告卻於93年4月6日該次偵查中，主動
      向檢察官供陳「我的皮包（係皮夾之口誤）曾因我忘了鎖
      車門遺失過，是在93年3月2日，我有去報警，但沒有作筆
      錄」等語，倘被告確實不知其皮夾之下落，豈會無端向檢
      察官提及皮夾遺失之事，實已見被告知悉放置自用小客車
      上之皮夾為警查扣，畏罪情虛之情。
    2.被告雖稱其皮夾於93年3月2日遺失，但依卷附中央健康保
      險局94年1月28日健保醫字第0930026881 號函暨所附門診
      就醫記錄明細表、建明診所94年2 月25日函、建明診所94
      年4 月28日函暨所附就診病歷影本（詳見本院93年度易字
      第346號一卷第89-93頁、117頁，本院93年度易字第346號
      二卷第122-140頁），明顯可見被告曾於93年3月4日、7日
      、14日仍持扣案之健保ＩＣ卡就醫，對此，被告於本院前
      審中亦不否認（詳見本院93年度易字第346 號二卷第22頁
      ），足認被告辯稱其皮夾於93年3月2日即已遺失等語，無
      可採信，益微被告知悉其放置自用小客車之皮夾為警查扣
      ，為圖脫罪，始故意虛構此一遺失皮夾之不實情節。
    3.證人即斯時被告之女友甲○○於94年3月31日、同年4月19
      日在本院前審中證述「（被告乙○○有無告訴妳，他的皮
      夾何時不見？）93年4、5月間，時間我不太記得」、「（
      是否知道如何遺失？）被告乙○○習慣把皮夾放在車上，
      我習慣把我的健保卡放在他的皮夾內，他的皮夾是黑色的
      ，他告訴我，他的皮夾不見了」、「（他有無說他的皮夾
      不見，而他把妳的健保卡也放在車上？）有」、「（妳是
      否知道他把妳的健保卡放在車上是逃給警察追來不及拿？
      ）他習慣把他的皮夾放在車上的置物箱，有些重要的東西
      如駕照，也會放在駕駛座遮陽板」等語（詳見本院93年度
      易字第346號二卷第18、71-77頁）。依證人甲○○之證詞
      ，可知被告習慣將皮夾放置車上，被告更有明確向證人甲
      ○○表示其皮夾與甲○○之健保卡是放置在車上不見之事
      。復依93年3 月18日被告為警追捕時之情狀，被告係與竊
      盜共犯郭定緯同乘竊得之自用小客車，倘依被告所辯其皮
      夾早在93年3月2日即遺失，警員豈有可能在上開被告與郭
      定緯乘座之他人（遭竊車主廖敏慧）所有之自用小客車上
      ，扣得被告皮夾之理。參互以觀，可見被告確有將扣案之
      皮夾放置該自用小客車上，為警追捕時來不及取走，而遭
      警扣案，被告對此情事，心知肚明。
    4.臺灣基隆地方法院檢察署檢察官於93年6 月14日偵查中，
      將扣案之皮夾及健保ＩＣ卡提示被告辨認，被告於該次偵
      查中明白表示確實為其所有之物，有該次偵訊筆錄附卷可
      稽（詳見93年度偵字第1248號卷第91頁），被告因此更知
      悉其原先所已知為警查扣之皮夾及健保ＩＣ卡，業經警員
      轉交檢察官扣押，並非遺失；被告竟仍罔顧事實，於93年
      7 月27日，填載「請領健保ＩＣ卡申請表時，以「遺失」
      之不實事項，向「臺北分局」辦理補發健保ＩＣ卡1 張，
      使不知情之「臺北分局」公務員，將上開「遺失」之不實
      事項，登載於職務上所掌之核發健保ＩＣ卡電腦記錄上，
      並於當日補發健保ＩＣ卡1 張予被告使用，此等事實亦有
      中央健康保險局臺北分局93年9月17日健保北承五字第093
      0049479號函暨所附被告乙○○請領健保ＩＣ卡申請表1張
      存卷可佐（93年度偵字第1248號卷第100-102頁）。
  (三)綜上所述，被告明知其健保ＩＣ卡係於93年3 月18日為警查
    扣，始終未有遺失情事，竟仍以「遺失」之不實事項，使「
    臺北分局」公務員，將之登載於職務上所掌之核發健保ＩＣ
    卡電腦記錄上，所為足生損害於中央健康保險局關於健保卡
    核發之正確性。本案罪證明確，被告犯行洵堪認定，應依法
    論科。
二、查被告行為後，其行為時之刑法（以下簡稱「修正前刑法」
    ），業於94年1月7日修正通過，於同年2月2日公布，於95年
    7月1日起施行（以下簡稱「修正後刑法」），依修正後刑法
    第2條第1項規定「行為後法律有變更者，適用行為時之法律
    。但行為後之法律有利於行為人者，適用最有利於行為人之
    法律」。此條規定係規範行為後法律變更所生新舊法律比較
    適用之準據法，本身尚無新舊法比較之問題，於修正後刑法
    施行後，應一律適用修正後刑法第2條第1項之規定，為「從
    舊從輕」之比較，先予敘明。經查：
  (一)刑法第214 條明知為不實之事項，而使公務員登載於職務上
    所掌之公文書罪之規定並未修正，然其法定刑中有關罰金刑
    部分：
    依修正後刑法第33條第5 款將罰金刑定為「新臺幣1000元
      以上，以百元計算之」及修正後刑法施行法第1條之1規定
      「中華民國94年1月7日刑法修正施行後，刑法分則編所定
      罰金之貨幣單位為新臺幣。94年1月7日刑法修正時，刑法
      分則編未修正之條文定有罰金者，自94年1月7日刑法修正
      施行後，就其所定數額提高為30倍。但72年6 月26日至94
      年1月7日新增或修正之條文，就其所定數額提高為3 倍」
      ，適用之結果，刑法第214 條之罪所得科處之罰金刑最高
      為新臺幣15000元，最低為新臺幣1000元。
    依修正前刑法第33條第5款規定之罰金最低額1元及未修正
      之罰金罰鍰提高標準條例第1 條前段規定之提高罰金倍數
      10倍計算，刑法第214 條之罪所得科處之罰金刑最高為銀
      元5000元，最低為銀元1 元，換算為新臺幣後，最高額雖
      與適用修正後刑法第33條第5款等規定相同為新臺幣15000
      元，惟最低額僅新臺幣3元。
    比較結果，自以適用修正前刑法第33條第5 款之規定較有
      利於被告。
  (二)修正前刑法第41條第1 項前段關於易科罰金之規定，修正後
    刑法修正為「犯最重本刑為5 年以下有期徒刑以下之刑之罪
    ，而受6個月以下有期徒刑或拘役之宣告者，得以新臺幣100
    0元、2000元或3000元折算1日，易科罰金」；惟依修正前刑
    法第41條第1項前段：「犯最重本刑為5年以下有期徒刑以下
    之刑之罪，而受6 個月以下有期徒刑或拘役之宣告，因身體
    、教育、職業、家庭之關係或其他正當事由，執行顯有困難
    者，得以1元以上3元以下折算1 日，易科罰金」及修正前罰
    金罰鍰提高標準條例第2 條（現已刪除）關於「依刑法第41
    條易科罰金者，均就其原定數額提高為100倍折算1日；法律
    所定罰金數額未依本條例提高倍數，或其處罰法條無罰金刑
    之規定者，亦同」等規定，易科罰金之折算標準最高為銀元
    300元，最低為銀元100元，換算為新臺幣後，最高額為新臺
    幣900元，最低額為新臺幣100元。比較修正前、後關於易科
    罰金折算標準之刑罰法律，適用修正前刑法第41條第1 項前
    段及修正前罰金罰鍰提高標準條例第2 條規定，對被告較為
    有利。
  (三)按錄音、錄影或電磁紀錄，藉機器或電腦之處理所顯示之聲
    音、影像或符號，足以為表示其用意之證明者，依刑法第22
    0條第2項之規定，亦以文書論。被告行為時之刑法關於「電
    磁紀錄」定義之規定，係於該法第220條第3項規定：「稱電
    磁紀錄，指以電子、磁性或其他無法以人之知覺直接認識之
    方式所製成之紀錄，而供電腦處理之用者」。而於94年1 月
    7日修正，同年2月2日公布，並於95年7月1 日施行之刑法則
    已將上開規定修正移列於總則編第10條第6 項，並修正為：
    「稱電磁紀錄者，謂以電子、磁性、光學或其他相類之方式
    所製成，而供電腦處理之紀錄」。是修正前、後刑法關於「
    電磁紀錄」定義之規定，就本案而言，僅係條號移列及文字
    修正，不影響適用範圍及刑罰之法律效果，是不論依修正前
    刑法第220條第3項或修正後刑法第10條第6 項之規定，對被
    告而言，修正後刑法並無有利之情形，應依修正前刑法第22
    0條第3項認定。
  (四)綜上，依修正後刑法第2條第1項之「從舊從輕」原則，綜合
    全部罪刑而為比較結果，適用修正前之相關刑罰法律，對被
    告較為有利，自應依修正後刑法第2條第1項前段之規定，適
    用修正前刑法第33條第5款、第41條第1項前段、第220 條第
    3項及修正前罰金罰鍰提高標準條例第2條。
三、查中央健康保險局受理申辦全民健康保險卡之承辦公務員，
    將請領健保ＩＣ卡申請表所載之申請資料，登載於其職務上
    所掌之電腦系統內，是上開登錄於電腦系統之電磁紀錄，應
    屬刑法第220條第2項、修正前刑法第220條第3項所規範之準
    公文書範疇。核被告所為係犯刑法第214條、第220條第2 項
    、修正前刑法第220條第3項之使公務員登載不實事項於職務
    上所掌之準公文書罪（起訴書漏未爰引刑法第220條第2項、
    修正前刑法第220條第3項之規定，容有未洽）。爰審酌被告
    犯罪之動機與目的在於得到健保ＩＣ卡以便就醫，犯罪之手
    段並非暴力，所生之危害難謂鉅大及犯罪後猶飾詞矯辯，態
    度欠佳，不知悔悟等一切情狀，量處如主文所示之刑，並依
    修正前刑法第41條第1 項前段及修正前罰金罰鍰提高標準條
    例第2條規定，諭知易科罰金之折算標準，以示懲儆。
四、依刑事訴訟法第299條第1項前段，修正後刑法第2條第1項前
    段，刑法第214條、第220條第2項，修正前刑法第220 條第3
    項、第33條第5款、第41條第1項前段，罰金罰鍰提高標準條
    例第1條前段，修正前罰金罰鍰提高標準條例第2條，現行法
    規所定貨幣單位折算新臺幣條例第2條，判決如主文。
五、同案被告甲○○經傳喚未到，另行審結。
本案經檢察官丁○○到庭執行職務。
中    華    民    國    95    年    9     月    28    日
                  刑事第三庭審判長法  官  王福康
                                  法  官  齊  潔
                                  法  官  王慧惠
以上正本證明與原本無異。
對於本件判決如有不服，應於收受送達後10日內，向本院提出上
訴書狀，上訴於臺灣高等法院，並按他造當事人人數附具繕本。
中    華    民    國    95    年    9     月    28    日
                                  書記官  施鴻均
【附錄論罪法條】
刑法第214條：
    明知為不實之事項，而使公務員登載於職務上所掌之公文書
    ，足以生損害於公眾或他人者，處3 年以下有期徒刑、拘役
    或500元以下罰金。
刑法第220條第2項：
    錄音、錄影或電磁紀錄，藉機器或電腦之處理所顯示之聲音
    、影像或符號，足以為表示其用意之證明者，亦同。
修正前刑法第220條第3項：
    稱電磁紀錄，指以電子、磁性或其他無法以人之知覺直接認
    識之方式所製成之紀錄，而供電腦處理之用者。


司法院資訊處製作；財團法人民間司法改革基金會備份。
